【裁判字號】    99,交抗,115
【裁判日期】    990331
【裁判案由】    聲明異議
【裁判全文】
臺灣高等法院高雄分院刑事裁定         99年度交抗字第115號
抗  告  人
即受處分人  甲○○
上列抗告人因違反道路交通管理處罰條例聲明異議案件，不服臺
灣高雄地方法院中華民國99年2 月26日裁定（99年度交聲字第55
號），提起抗告，本院裁定如下：
    主  文
抗告駁回。
    理  由
一、抗告意旨略以：（一）高雄地方法院99年度交聲字第55號裁
    定，... （依裁定內容字明）抗告人於99年3 月5 日收受裁
    定正本，不服該裁定，特於法定期間提起抗告，請撤銷原裁
    定，更為適當的裁定。（二）抗告理由如左：因本人甲○○
    自97年5 月31日後就戒酒，且有悔意，且至今未喝酒，經濟
    不好，不要再罰錢，上次2 萬元罰款是向人借的，可不可以
    用機車抵現金（即罰鍰）云云。
二、原裁定則以:
（一）異議意旨略以：異議人即受處分人甲○○於民國97年5 月
      31日夜間7 時許，騎乘車牌號碼XWX-929 號普通重型機器
      腳踏車（下稱普通重型機車）行經高雄縣鳳山市○○○路
      與中崙三路路口，為警攔檢並進行酒測，測得呼氣中酒精
      濃度達每公升0.66毫克，攔檢警員遂以異議人酒後駕車為
      由，當場舉發異議人有道路交通管理處罰條例第35條第1
      項第1 款規定之違規行為，嗣於98年12月18日由交通部公
      路總局高雄區監理所裁決，處罰異議人新臺幣（下同）4
      萬5000元之罰鍰，並吊扣異議人普通重型機車駕駛執照12
      個月，及應接受道路交通安全講習。惟異議人因同一酒後
      駕駛行為，業經臺灣高雄地方法院檢察署檢察官命繳納2
      萬元與高雄市觀護志工協進會，而以97年度偵字第16786
      號為緩起訴處分在案，期能以上開繳納之2 萬元抵銷本件
      遭罰鍰之金額，爰依法提出異議等語。
（二）按汽車駕駛人，駕駛汽車經測試檢定有酒精濃度超過規定
      標準之情形者，處1 萬5000元以上6 萬元以下罰鍰，並當
      場移置保管其車輛及吊扣其駕駛執照1 年，及應接受道路
      交通安全講習，道路交通管理處罰條例第24條第1 項第2
      款、第35條第1 項第1 款分別定有明文。而所謂酒精濃度
      超過規定之標準者，依道路交通安全規則第114 條第2 款
      之規定，係指汽車駕駛人飲用酒類或其他類似物後其吐氣
      所含酒精濃度超過每公升0.25毫克或血液中酒精濃度超過
      0.05% 以上者。次按，一行為同時觸犯刑事法律及違反行
      政法上義務規定者，依刑事法律處罰之。但其行為應處以
      其他種類行政罰或得沒入之物而未經法院宣告沒收者，亦
      得裁處之。前項行為如經不起訴處分或為無罪、免訴、不
      受理、不付審理之裁判確定者，得依違反行政法上之義務
      規定裁處之，行政罰法第26條定有明文。而依行政罰法第
      26條立法理由，「一行為同時觸犯刑事法律及違反行政法
      上義務規定時，由於刑罰與行政罰同屬對不法行為之制裁
      ，而刑罰之懲罰作用較強，故依刑事法律處罰，即足資警
      惕時，實無為一事二罰再處行政罰之必要，且刑事法律處
      罰，由法院依法定程序為之，較符合正當法律程序，應予
      優先適用。但罰鍰以外之沒入或其他種類行政罰，因兼具
      維護公共秩序之作用，為達行政目的，行政機關仍得併與
      裁處」，探究其立法目的，無非在處罰目的相同且處罰方
      式相同時，若依刑事法律處罰，即足資警惕時，實無一事
      二罰而再處行政罰之必要，但罰鍰以外之沒入或其他種類
      行政罰，因兼具維護公共秩序之作用，為達行政目的，行
      政機關仍得併予裁處。又刑事訴訟法第253 條之1 所規定
      之緩起訴處分，其中檢察官命被告為金錢給付部分，並得
      為民事強制執行名義，異議人因上開緩起訴處分而剝奪其
      財產權，且前揭金錢給付義務亦具有強制性、懲罰性，雖
      不若易科罰金係以支付金錢作為自由刑之替代，惟經由緩
      起訴處分條件之履行使其免於遭檢察官發動起訴程序，仍
      具有替代刑罰之效果，應屬實質之刑事法律處罰，而有行
      政罰法第26條第1 項「一事不二罰」規定之適用。此外，
      「緩起訴」處分之最終雖使被告免於刑事訴追之效果，與
      「不起訴」處分之效果相同，然觀諸刑事訴訟法第253 條
      之1 第1 項係於91年2 月8 日增訂，行政罰法則係於94年
      2 月5 日公布，而制定在後的行政罰法第26條第2 項僅臚
      列「不起訴處分或無罪、免訴、不受理、不付審理之裁判
      確定者」，並未將「緩起訴處分」納入。又緩起訴處分既
      非不能證明行為人之犯罪事實，且行為人有支付一定金額
      之實質處罰，已產生實質刑罰之效果，自與上開行政罰法
      第26條第2 項列舉之不起訴處分等情形迥然有別，無從遽
      為比擬而為相同之處置。再者，酒後駕車行為人於受緩起
      訴處分，如除需繳納一定金額之行政罰鍰外，尚須依緩起
      訴所指定之條件繳納一定之金錢或服一定之勞務，其結果
      勢必降低刑事被告接受緩起訴之意願，亦與訂定緩起訴處
      分以替代繁複刑事審判程序之制度性機能相悖。是制定在
      後之行政罰法第26條第2 項既未將緩起訴處分列舉其中，
      本於保障人民基本權及「法律明示其一排除其他」之法理
      暨前揭說明，自不能將該條文中「不起訴處分」之範圍，
      擴及性質並不相同之「緩起訴處分」。
（三）經查，異議人於97年5 月31日夜間7 時許，在飲酒後呼氣
      酒精濃度為每公升0.66毫克之情形下，駕駛車牌號碼XWX-
      929 號普通重型機車，行經高雄縣鳳山市○○○路與中崙
      三路路口，為警攔檢查獲，並由原處分機關就此交通違規
      行為，裁處吊扣異議人普通重型機車駕駛執照12個月、罰
      鍰4 萬5000元及施以道路交通安全講習之事實，有酒精濃
      度測試報告、本件舉發違反道路交通管理事件通知單、違
      反道路交通管理事件裁決書附卷可稽，堪以認定。惟異議
      人因上開飲酒後駕車之行為，另由高雄縣政府警察局移送
      臺灣高雄地方法院檢察署偵辦，經該署檢察官於97年6 月
      29日，以97年度偵字第16786 號為緩起訴處分，定緩起訴
      期間為1 年，並應於緩起訴處分確定之日起2 個月內，向
      高雄市觀護志工協進會支付2 萬元，而上開緩起訴處分於
      97年8 月5 日確定後，異議人即於97年8 月27日繳交緩起
      訴處分金2 萬元完畢等情，有上開緩起訴處分書及臺灣高
      等法院被告前案紀錄表附卷可憑，並經本院調取該案卷宗
      核閱屬實，亦堪認定。
（四）異議人上開酒後駕車行為，係屬同時觸犯刑事法律及違反
      行政法上義務規定之行為，且前經緩起訴處分確定，異議
      人並已給付2 萬元，而產生實質刑罰之效果。揆諸行政罰
      法第26條規定與前揭說明，原處分機關對異議人上開酒後
      駕車之違規行為為裁罰時，除其行為應處以其他種類行政
      罰，仍得予以裁處外，自不得就該同一違規事實再處以「
      罰鍰」，原處分再予裁處異議人罰鍰，與法自屬有違。另
      道路交通管理處罰條例第35條第8 項亦規定：「前項汽車
      駕駛人，經裁判確定處以罰金低於本條例第92條第3 項所
      訂最低罰鍰基準規定者，應依本條例裁決繳納不足最低罰
      鍰之部分」，上開道路交通管理處罰條例第35條第8 項之
      規定，核屬行政罰法第26條第1 項之特別規定。又緩起訴
      處分屬廣義之司法處分，而為避免經法院裁判確定者，仍
      得裁決繳納，經緩起訴確定者，反不得裁決繳納差額之不
      公平情事，故所謂經裁判確定者，自應包括緩起訴處分確
      定。準此，本件異議人既依緩起訴處分命令支付2 萬元，
      而原處分機關就異議人酒後違規駕車，依違反道路交通管
      理事件統一裁罰基準表規定，裁處罰鍰4 萬5000元，異議
      人依上開說明及規定，應僅須就罰鍰部分補繳差額部分即
      2 萬5000元（4 萬5000元-2萬元=2萬5000元）。從而，異
      議人本件聲明異議為有理由，應由本院將原處分撤銷，另
      自為裁定受處分人吊扣普通重型機器腳踏車駕駛執照12個
      月、罰鍰新臺幣2萬5000 元，並應接受道路交通安全講習
      等語。
三、本院查:
（一）按「汽車駕駛人有下列情形之一者，不得駕車：．．．二
      飲用酒類或其他類似物後其吐氣所含酒精濃度超過每公升
      0.25毫克或血液中酒精濃度超過百分之0.05以上」、「汽
      車駕駛人，駕駛汽車經測試檢定有下列情形之一者，處新
      臺幣15,000元以上60,000元以下罰鍰，並當場移置保管該
      汽車及吊扣其駕駛執照1 年；因而肇事致人受傷者，並吊
      扣其駕駛執照2 年；致人重傷或死亡者，吊銷其駕駛執照
      ，並不得再考領：一酒精濃度超過規定標準。」道路交通
      安全規則第114 條、道路交通管理處罰條例第35條第1 項
      第1 款分別定有明文。又按臺灣高等法院暨所屬法院96年
      法律座談會刑事類提案第36號法律問題，就「按酒醉駕車
      行為，經酒測超過標準值者，同時觸犯刑法第185 條之3
      及道路交通管理處罰條例第35條第1 款。惟依行政罰法第
      26條規定：『一行為同時觸犯刑事法律及違反行政法上義
      務規定者，依刑事法律處罰之。但其行為應處以其他種類
      行政罰或得沒入之物而未經法院宣告沒收者，亦得裁處之
      。前項行為如經不起訴處分或為無罪、免訴、不受理、不
      付審理之裁判確定者，得依違反行政法上義務規定裁處之
      』。是倘行為人果因酒醉駕車行為遭緩起訴處分並附條件
      為捐款命令，行政機關是否不待緩起訴處分猶豫期間屆滿
      未經撤銷確定，即得對同一行為逕課予行政罰鍰？」討論
      結果，認為「行政機關不得對同一行為再課以行政罰鍰」
      ，有上開法律座談會意見可參。
（二）本件抗告人（即受處分人）於97年5 月31日晚間7 時許，
      在飲酒後呼氣酒精濃度為每公升0.66毫克之情形下，駕駛
      車牌號碼XWX-929 號普通重型機車，行經高雄縣鳳山市○
      ○○路與中崙三路路口，為警攔檢查獲，並由原處分機關
      就此交通違規行為，裁處吊扣抗告人普通重型機車駕駛執
      照12個月、罰鍰4 萬5000元及施以道路交通安全講習等情
      ，此有酒精濃度測試報告、本件舉發違反道路交通管理事
      件通知單、違反道路交通管理事件裁決書附卷可稽（原審
      卷10-12 頁），足見抗告人上開時地酒駕違規之事實，已
      甚顯明。又抗告人因上開酒駕車之行為，另由高雄縣政府
      警察局移送臺灣高雄地方法院檢察署偵辦，而經該署檢察
      官於97年6 月29日，以97年度偵字第16786 號為緩起訴處
      分，定緩起訴期間為1 年，並應於緩起訴處分確定之日起
      2 個月內，向高雄市觀護志工協進會支付2 萬元，而上開
      緩起訴處分於97年8 月5 日確定後，抗告人即於97年8 月
      27日繳交緩起訴處分金2 萬元完畢，嗣該案件緩起訴期間
      於98年8 月5 日屆滿，該緩起訴處分未經撤銷等情，有上
      開緩起訴處分書及臺灣高等法院被告前案紀錄表附卷可憑
      （原審卷6-8 頁、13頁），足見原處分機關已於受處分人
      緩起訴期間屆滿，而於98年12月18日始行裁決之事實，應
      可確認。
（三）惟按緩起訴處分於其緩起訴期間屆滿，且未經撤銷時，是
      否屬不起訴處分之一種，雖不無爭執；又於94年2 月5 日
      公布，並自95年2 月5 日施行之行政罰法第26條第1 項雖
      規定：「一行為同時觸犯刑事法律及違反行政法上義務規
      定者，依刑事法律處罰之。但其行為應處以其他種類行政
      罰或得沒入之物而未經法院宣告沒收者，亦得裁處之」，
      但於94年12月28日修正公布，並自95年7 月1 日施行之道
      路交通管理處罰條例第35條第8 項則規定：「... 前項（
      指有酒精濃度超過規定標準而駕駛車輛等情形）汽車駕駛
      人，經裁判確定處以罰金低於本條例第92條第3 項所訂最
      低罰鍰基準規定者，應依本條例裁決繳納不足最低罰鍰之
      部分」，依其性質道路交通管理處罰條例第35條第8 項應
      為行政罰法第26條第1 項之特別規定。又按被告所犯為死
      刑、無期徒刑或最輕本刑3 年以上有期徒刑以外之罪，檢
      察官參酌刑法第57條所列事項及公共利益之維護，認以緩
      起訴為適當者，得定1 年以上3 年以下之緩起訴期間為緩
      起訴處分（刑事訴訟法第253 條之1 ）。就要件而言，緩
      起訴基本上係認被告有犯罪嫌疑，而暫緩起訴，並得課被
      告予一定之負擔或指示( 同法第253 條之2 第1 項），是
      緩起訴處分是一種刑事處罰。緩起訴之被告依檢察官緩起
      訴處分命令，向公庫繳納處分金，係履行檢察官為緩起訴
      處分命令，性質上自與罰金無異。則修正後道路交通管理
      處罰條例第35條第8 項所規定之罰金，解釋上自應包括依
      檢察官處分命令，而向公庫繳納之處分金在內，受處分人
      既依檢察官之緩起訴處分命令，已向公庫繳納處分金完畢
      ，即係履行檢察官為緩起訴處分命令，與受刑事處罰無異
      。
（四）綜上所述，本件抗告人所支付之緩起訴處分金既已有2 萬
      元，業如前述，參照上開法文規定，受處分人即須補繳不
      足部分之罰鍰即25,000元（即45,000-20,000 ＝25,000）
      ，始為適法，故原審對原處分罰鍰超過2 萬5000元部分撤
      銷不罰，並諭知抗告人處吊扣普通重型機器腳踏車駕駛執
      照12個月及應接受道路交通安全講習，均核無違誤。抗告
      人仍執陳詞提起抗告主張: 其自97年5 月31日後就戒酒，
      且有悔意，且至今未喝酒，經濟不好，不要再罰錢云云，
      並無理由，應予駁回。另抗告意旨復以：可否以機車抵現
      金（罰鍰）云云，則屬行政裁罰執行之範圍，本院自不予
      以審酌，附此敘明。
四、據上論結，應依道路交通案件處理辦法第26條，刑事訴訟法
    第412 條，裁定如主文。
中    華    民    國    99    年    3     月    31    日
                    刑事第十庭  審判長法  官 陳中和
                                      法  官 林水城
                                      法  官 李政庭
以上正本證明與原本無異。
本裁定不得再抗告。
中    華    民    國    99    年    3     月    31    日
                                      書記官 周青玉

司法院資訊處製作；財團法人民間司法改革基金會備份。
